ACORDAO-COMPLETO-2470174

ACÓRDÃO 18914/2021 ATA 41/2021 - PRIMEIRA CÂMARA

VISTOS, relatados e discutidos estes autos de reforma concedida pelo Comando do Exército.
ACORDAM os ministros do Tribunal de Contas da União, reunidos em sessão da 1ª Câmara, ante as razões expostas pelo relator, em:
9.1. considerar, excepcionalmente, legal o ato de reforma de Oswaldo Lazzaris (70279/2020, peça 3) , concedendo-lhe o registro, nos termos do § 1º do art. 260 do RI/TCU; 
9.2. dispensar a devolução dos valores indevidamente recebidos de boa-fé, presumidamente, pelo interessado, nos termos da Súmula 106 deste Tribunal; 
9.3. determinar ao Comando do Exército que, no prazo de 15 (quinze) dias, a contar da ciência desta deliberação, adote providências para regularização da falha financeira apontada, nos atuais proventos do ex-militar, sujeitando-se a autoridade administrativa omissa à responsabilidade solidária, nos termos do art. 262, caput, do Regimento Interno deste Tribunal;
9.4. encerrar o processo e arquivar os presentes autos.

Atos de reforma.

Primeira Câmara

Comando do Exército.

3. Interessado: Oswaldo Lazzaris (XXX.840.439-XX).

13.1. Ministros presentes: Benjamin Zymler (na Presidência), Vital do Rêgo e Jorge Oliveira.
13.2. Ministros-Substitutos presentes: Augusto Sherman Cavalcanti e Weder de Oliveira (Relator).

WEDER DE OLIVEIRA

Em exame, reforma militar concedida pelo Ministério da Defesa - Comando do Exército.
Reproduzo, com ajustes de forma, o relatório do auditor da Secretaria de Fiscalização de Integridade de Atos e Pagamentos de Pessoal e de Benefícios Sociais (Sefip) , (peça 5) , que contou com a anuência do diretor da unidade especializada (peça 6) , e com a manifestação de concordância do MP/TCU, representado pela procuradora-geral Cristina Machado da Costa e Silva (peça 7) :
 " (...) Procedimentos aplicados
2.	Os procedimentos para exame, apreciação e registro de atos de pessoal encontram-se estabelecidos na Instrução Normativa TCU 78/2018 e na Resolução TCU 206/2007. Essas normas dispõem que os atos de pessoal disponibilizados por meio do e-Pessoal devem ser submetidos previamente a críticas automatizadas, com base em parâmetros predefinidos.
3.	As críticas das informações cadastradas na etapa de coleta do ato foram elaboradas e validadas levando-se em conta as peculiaridades de cada ato. Os itens verificados nessa etapa são inerentes a dados cadastrais, fundamentos legais, mapa de tempo, ficha financeira, assim como eventuais ocorrências de acumulação. Trata-se de verificações abrangentes, minuciosas e precisas e sem a necessidade de ação humana e, portanto, menos suscetível a falhas. As críticas aplicadas estão discriminadas no sistema, no Menu e-Pessoal, opção "Crítica", que podem ser acessadas mediante concessão de perfil específico a servidores do TCU responsáveis pela análise.
4.	Além das críticas automatizadas, há verificação humana adicional no caso de haver alertas do sistema ou informações não formatadas, como esclarecimentos do gestor ou do controle interno.  
5.	As críticas também consideram os registros do Sistema Integrado de Administração de Recursos Humanos (Siape) . O Siape disponibiliza informações atualizadas sobre as parcelas que integram os proventos, diferentemente, portanto, do e-Pessoal, que informa as parcelas no momento do registro do ato. 
6.	Essa confrontação com o Siape fornece uma visão atual e verdadeira da situação, o que permite descaracterizar irregularidades e inconsistências que, embora constantes do e-Pessoal, já foram corrigidas.
7.	As verificações detectadas no ato encontram-se discriminadas na aba de pendências do ato no sistema e-Pessoal, bem como no espelho do ato contemplado por esta instrução.
Exame das Constatações
8.	No Ato: 70279/2020, que tem como beneficiário o Sr. OSWALDO LAZZARIS, XXX.840.439-XX, constatou-se a seguinte crítica referente ao Adicional de Tempo de Serviço: Percentual informado para a rubrica 'B25 - GRAT T SV INC (Vantagem de caráter pessoal - Adicional por tempo de serviço) ' é maior que a quantidade de anos válida para fins de ATS, que para o caso seriam 30 anos, conforme Mapa de tempo. Assim, está unidade verificou que o militar conta com 29 anos, 05 meses e 21 dias de tempo contados dia a dia, mais  06 meses de Licença Especial não gozadas que conta como tempo ponderando como 01 ano, totalizando 30 anos, 05 meses e 21 dias, como o tempo que sobra é inferior há 06 meses não se pode usar a regra de arredondamento para tal tempo previsto no parágrafo único do artigo 56 da lei nº 6.880/80, in verbis:
Art. 56. Por ocasião de sua passagem para a inatividade, o militar terá direito a tantas quotas de soldo quantos forem os anos de serviço, computáveis para a inatividade, até o máximo de 30 (trinta) anos, ressalvado o disposto no item III do caput, do artigo 50.
        Parágrafo único. Para efeito de contagem das quotas, a fração de tempo igual ou superior a 180 (cento e oitenta) dias será considerada 1 (um) ano.
9.	Assim, entende-se que tal irregularidade macula o ato, devendo o mesmo receber a chancela pela ilegalidade e ter o registro negado.
Encaminhamento do ato: 
10.	Considerar ILEGAL e recusar registro do ato de Reforma de OSWALDO LAZZARIS do quadro de pessoal do órgão/entidade COMANDO DO EXÉRCITO, com base nos arts. 71, inciso III, da Constituição Federal, 1º, inciso V, e 39, inciso II, da Lei 8.443/1992 e 260, § 1º, do Regimento Interno, devendo o pagamento do Adicional de Tempo de Serviço ser ajustado para o percentual de 30% no contracheque do militar.
CONCLUSÃO
11.	A abrangência e a profundidade das verificações levadas a efeito fundamentam convicção de que o ato 70279/2020 pode ser apreciado pela ilegalidade, em razão das irregularidades apontadas no item Exame das Constatações desta instrução, que representam afronta à legislação e à jurisprudência de referência.
12.	O aludido ato deu entrada neste Tribunal há menos de cinco anos, não sendo aplicável, portanto, o procedimento de contraditório e ampla defesa determinado pelo Acórdão 587/2011-TCU-Plenário.
PROPOSTA DE ENCAMINHAMENTO
13.	Ante o exposto, com fundamento no art. 71, inciso III, da Constituição Federal, no art. 1º, inciso V, e art. 39, incisos I e II, da Lei 8.443/1992, no art. 260 do Regimento Interno do Tribunal de Contas da União, propõe-se: 
14.	Considerar ILEGAL e recusar registro do ato de Reforma de OSWALDO LAZZARIS do quadro de pessoal do órgão/entidade COMANDO DO EXÉRCITO, com base nos arts. 71, inciso III, da Constituição Federal, 1º, inciso V, e 39, inciso II, da Lei 8.443/1992 e 260, § 1º, do Regimento Interno, devendo o Comando do Exército ajustar pagamento do Adicional de Tempo de Serviço para o percentual de 30% e posteriormente enviar um novo ato sem a irregularidade apontada."
É o relatório.

não há.

Procuradora-Geral Cristina Machado da Costa e Silva.

ATO DE REFORMA MILITAR. ARTIGO 56 DA LEI 6.880/80. VANTAGEM DE CARÁTER PESSOAL - ADICIONAL POR TEMPO DE SERVIÇO. PERCENTUAL INFORMADO É MAIOR QUE A QUANTIDADE DE ANOS VÁLIDA. VALOR RESULTANTE É IRRELEVANTE. LEGALIDADE EXCEPCIONAL. DETERMINAÇÃO. ARQUIVAMENTO.

REFORMA (REFO)

Secretaria de Fiscalização de Integridade de Atos e Pagamentos de Pessoal e de Benefícios Sociais (Sefip).

Trata-se ato de reforma militar do Sr. Oswaldo Lazzaris emitido, em 12/9/1996, pelo Ministério da Defesa - Comando do Exército.
1. A Secretaria de Fiscalização de Integridade de Atos e Pagamentos de Pessoal e de Benefícios Sociais (Sefip) , com concordância do MP/TCU, propõe a ilegalidade da reforma, pois verificou que o "Adicional de Tempo de Serviço: Percentual informado para a rubrica 'B25 - GRAT T SV INC (Vantagem de caráter pessoal - Adicional por tempo de serviço) ' é maior que a quantidade de anos válida para fins de ATS" (peça 5) .
1. No ato do Sr. Oswaldo Lazzaris (70279/2020, peça 3, p. 3) consta o percentual de 31% na rubrica denominada "B25-GRAT T SV INC (Vantagem de caráter pessoal - Adicional por tempo de serviço) ", entretanto, o ex-militar não completou tempo suficiente para ter direito a este percentual.
1. Como bem demonstrado pela unidade especializada, o interessado tem direito a 30 (trinta) anos como ATS porque "conta com 29 anos, 05 meses e 21 dias de tempo contados dia a dia, mais 06 meses de Licença Especial não gozadas que conta como tempo ponderando como 01 ano, totalizando 30 anos, 05 meses e 21 dias, como o tempo que sobra é inferior há 06 meses não se pode usar a regra de arredondamento para tal tempo previsto no parágrafo único do artigo 56 da lei nº 6.880/80".
1. De fato, o percentual aplicado é de 31%, ao passo que deveria ser de 30%.
1. O valor da parcela irregular, quando da emissão do ato, em 12/9/1996, era de R$ 4,20 (1% sobre o soldo básico de major, R$ 420,00) . Uma vez que, hoje, o soldo básico de um major é de R$ 11.088,00 (Lei 13.954/2019) , o percentual indevido de 1% resulta em R$ 110,88.
1. Considerando a inexpressividade desse valor, entendo que, para fins de não emissão de um novo ato, possa ser o ato julgado, excepcionalmente legal, com determinação de exclusão do valor em questão, dando-se ao caso o mesmo tratamento adotado no Acórdão 9438/2021-TCU-Primeira Câmara, de relatoria do ministro Jorge Oliveira, assim ementado: 
"Em atenção aos princípios da razoabilidade, da eficiência, da economicidade e do custo-benefício do controle, o Tribunal pode considerar legal o ato de concessão de aposentadoria quando, em razão do baixo valor da parcela impugnada, os custos envolvidos com a emissão de novo ato pela unidade de origem e com seu processamento e julgamento por esta Corte de Contas superarem os benefícios esperados e, nessa hipótese, deve a Corte determinar à unidade de origem a adoção de providências para regularização da impropriedade."
1. Ademais, nos termos do art. 8º, caput, da Resolução 315/2020, deve ser ordenado à Sefip que avalie a oportunidade e a conveniência de adotar procedimento ou de desenvolver trilha, em seus trabalhos de auditoria contínua, com vistas à detecção e interrupção de pagamento de percentual indevido de ATS em atos de inatividade de ex-militares, como o aqui discutido.
1. Uma vez que o ato foi enviado a esta Corte de Contas há menos de 5 (cinco) anos, pode ser apreciado sem a necessidade de prévia oitiva do ex-militar, nos termos do Acórdão 587/2011-TCU-Plenário.
Diante do exposto, manifesto-me pela aprovação do acórdão que ora submeto à apreciação deste Colegiado.
TCU, Sala das Sessões, em tagDataSessao.
Weder de Oliveira 
Relator